---
title: "Métodos de Regressão"
format: html
lang: "pt-BR"
editor: source
table-of-contents: true
author: "Milena Paz Freitas"
subtitle: "EST066 - 2025.1"
bibliography: "ref.bib"
self-contained: true
code-fold: show
code-summary: "<b>Mostrar/esconder código</b>"
---

# Dados

## 1. Regressão simples

A Tabela 3.1 "Acid Content Data" do livro de @fairley1994 será usada para fazer a implementação dos métodos de regressão

```{r}
#| code-fold: true
ID <- 1:20
Caro<- c(76,70,55,71,55,48,50,66,41,43,82,68,88,58,64,88,89,88,84,88)
Barato<- c(123,109,62,104,57,37,44,100,16,28,138,105,159,75,88,164,169,167,149,167)

dados.1 <- data.frame(ID,Caro,Barato)
rm(list=c("ID","Caro","Barato"))
knitr::kable(dados.1)
```

<br>

#### Modelo Linear

$$
\hat Y = \beta_0 + \beta_1X\quad + \epsilon,
$$

onde:

- $\hat Y=$ medida de conteúdo de ácido "caro" da amostra química;

- $X=$ medida de número de ácido "barato" da amostra química.

- $\epsilon$ é o erro ou resíduo;

- $\beta_i$ são os coeficientes de regressão.

## 2. Regressão múltipla

A Tabela 1.1 "Turnip Green Data" [@fairley1994] será usada para fazer a implementação dos métodos de regressão múltipla estudados:

```{r}
#| code-fold: true
ID <- 1:27
B2 <-c(110.4,102.8,101.0,108.4,100.7,100.3,102.0,93.7,98.9,96.6,
99.4,96.2,99.0,88.4,75.3,92.0,82.4,77.1,74.0,65.7,56.8,62.1,61.0,53.2,59.4,58.7,58.0)
Sol <- c(176,155,273,273,256,280,280,184,216,
198,59,80,80,105,180,180,177,230,203,191,191,191,76,213,213,151,205)
Humidade <- c(7.0,7.0,7.0,7.0,7.0,7.0,7.0,7.0,7.0,2.0,2.0,2.0,2.0,2.0,2.0,2.0,
2.0,2.0,47.4,47.4,47.4,47.4,47.4,47.4,47.4,47.4,47.4)
Temp.Ar <- c(78,89,89,72,84,87,74,87,88,76,
65,67,62,70,73,65,76,82,76,83,82,69,74,76,69,75,76)

dados.2 <- data.frame(ID,B2,Sol,Humidade,Temp.Ar)
rm(list=c("ID","B2","Sol","Humidade","Temp.Ar"))
knitr::kable(dados.2)
```

<br>

#### Modelos Lineares

$$
\begin{aligned}
&\text{(i)}\quad\hat Y = \beta_0 + \beta_1X_1 + \beta_2X_2 + \beta_3X_3 + \epsilon
\\
&\text{(ii)}\quad\hat Y = \beta_0 + \beta_1X_1 + \beta_2X_2 + \beta_3X_3 + \beta_4X_4 + \epsilon\quad,
\end{aligned}
$$

onde:

- $\hat Y=$ concentração de vitamina B2 da planta;

- $X_1=$ medida de luz solar para a planta;

- $X_2=$ humidade do solo da planta;

- $X_3=$ temperatura do ar para a planta;

- $X_4=X^2_2$.

- $\epsilon$ é o erro ou resíduo;

- $\beta_i$ são os coeficientes de regressão.

# Mínimos Quadrados

## Regressão Simples

A regressão por mínimos quadrados envolve a minimização de $\sum^n_{i=0}(y_i - \hat{y_i})^2=$ $\sum^n_{i=0}(y_i - \hat\beta_0 + \hat\beta_1x_1 + \hat\beta_2x_2 + \hat\beta_3x_3)^2$ por valores de $\beta_i$, $i=0,1,2,3$.

```{r}
minQuad <- function(b){
  return(sum((dados.1$Caro-b[1]-dados.1$Barato*b[2])^2))
}

(b <-optim(par=c(0,0),minQuad)$par)
coef <- list(simples.minQuad=b)
```

Visualizando o ajuste:

```{r}
#| fig-align: "center"
par(mar=c(4.1,4.1,1,1))
plot(Caro ~ Barato,data=dados.1)
abline(a=b[1],b=b[2],lty=2,lwd=2,col="red")
```

Avaliando o modelo:

```{r}
par(mfrow=c(1,2),mar=c(4.1,4.1,1,1))
resid <- dados.1$Caro - b[1] - b[2]*dados.1$Barato
plot(b[1] + b[2]*dados.1$Barato,resid,ylab="Resíduos",xlab="Estimativa de Caro")
abline(h=0,lty=2,col="grey30")
plot(b[1] + b[2]*dados.1$Barato,dados.1$Caro,
     xlab="Estimativa de Caro",ylab="Valor real de Caro")
abline(a=0,b=1,lty=2,col="grey30")
mtext(paste("EQM =",round(mean((dados.1$Caro - b[1] - b[2]*dados.1$Barato)^2),3)),
      side=1,padj=-2,col="blue4")
```

Temos que o ajuste é excelente, com baixo erro quadrático médio.

## Regressão Múltipla

### Modelo i)

A regressão por mínimos quadrados envolve a minimização de $\sum^n_{i=0}(y_i - \hat{y_i})^2=$ $\sum^n_{i=0}(y_i - \hat\beta_0 + \hat\beta_1x_1 + \hat\beta_2x_2 + \hat\beta_3x_3)^2$ por valores de $\beta_i$, $i=0,1,2,3$.

```{r}
matriz <- cbind(rep(1,27),as.matrix(dados.2[,-(1:2)]))
minQuad <- function(b){
  return(sum((dados.2$B2-matriz%*%b)^2))
}
(b <-optim(par=c(min(dados.2$B2),0,0,0),minQuad)$par)
coef$multi.minQuad1 <- b
```

Analisando o modelo:

```{r}
#| fig-align: "center"
resid <- dados.2$B2-matriz%*%b
#grafico 1
par(mfrow=c(1,2),mar=c(4.1,4.1,1,1))
plot(matriz%*%b,resid,xlab="Estimativa de B2",ylab="Resíduos",
     col=c("blue","red")[as.numeric(dados.2$Humidade>7)+1])
abline(h=0,lty=2,col="grey30")
#grafico 2
plot(matriz%*%b,dados.2$B2,xlab="Estimativa de B2",ylab="Valor real de B2",
     col=c("blue","red")[as.numeric(dados.2$Humidade>7)+1])
abline(a=0,b=1,lty=2,col="grey30")
legend("topleft",legend=c("Humidade > 7", "Humidade <=7"),col=c("blue","red"),pch=1)
mtext(paste("EQM =",round(mean((dados.2$B2-matriz%*%b)^2),3)),
      side=1,padj=-2,col="blue4")
```

É possível observar que o modelo não é muito bom para esses dados.

### Modelo ii)

```{r}
matriz <- cbind(rep(1,27),as.matrix(dados.2[,-(1:2)]), dados.2$Humidade^2)
(b <-optim(par=c(100,0,0,0,0),minQuad)$par)
coef$multi.minQuad2 <- b
```

Analisando o modelo:

```{r}
#| fig-align: "center"
resid <- dados.2$B2-matriz%*%b
par(mfrow=c(1,2),mar=c(4.1,4.1,1,1))
plot(matriz%*%b,resid,xlab="Estimativa de B2",ylab="Resíduos")
abline(h=0,lty=2,col="grey30")
plot(matriz%*%b,dados.2$B2,xlab="Estimativa de B2",ylab="Valor real de B2")
abline(a=0,b=1,lty=2,col="grey30")
mtext(paste("EQM =",round(mean((dados.2$B2-matriz%*%b)^2),3)),
      side=1,padj=-2,col="blue4")
```

Observamos melhor ajuste com esse modelo de segundo grau no plot de Estimativa vs Valor Real, e menor erro quadrático médio (EQM). Os resíduos aparentam estar distribuidos normalmente:

```{r}
ks.test(resid,function(q) pnorm(q, sd=sd(resid)))
```

# Mínimos Desvios Absolutos (LAD)

P