---
title: "Normal Multivariada"
author: "Milena Paz Freitas"
date: "`r Sys.Date()`"
output: html_document
---

# Normal Bivariada

Deseja-se gerar vários pares ordenados da variável aleatória $X_\sim = (X_1,X_2) \sim N_2(\mu_\sim,\Sigma)$, onde:
$$
\mu_\sim = \begin{bmatrix}
  1 \\ 3
\end{bmatrix}
\quad \Sigma = \begin{bmatrix}
2 & \rho\sqrt{2} \\
\rho\sqrt{2} & 1
\end{bmatrix}\text{, onde } \rho = -0.8
$$

Para gerá-los, podemos gerar uma pela marginal de $X_2$ e, a partir da condicional, obter $X_1$.

#### Algoritmo:

 - Calcular $\sigma^2_* = \sigma^2_1(1-\rho^2)$
 
 - Gerar $X_2$ de acordo com sua distribuição marginal $N(3,1)$
 
 - Calcular $\mu_*  = \mu_1 - \rho\frac{\sigma_2}{\sigma_1}(X_2-\mu_2)$
 
 - Gerar $X_1$ de acordo com a condicional $X_1|X_2 \sim N(\mu_*,\sigma^2_*)$
 
 - Retornar $(X_1,X_2)'$



### Implementação

```{r}
#salvando parametros:
mi <- c(1,3)
sigma <- c(2,1)
corr <- -0.8

#funcao geradora:
BiNorm <- function(n,mu1,mu2,var1,var2,corr){
  var.str <- var1*(1-corr^2)
  X2 <- rnorm(n, mu2,sqrt(var2))
  mu.str <- mu1 + corr*sqrt(var1/var2)*(X2-mu2)
  X1 <- sapply(mu.str, function(mu){
    rnorm(1,mu,sqrt(var.str))
  })
  return(matrix(c(X1,X2), ncol=2))
}# fim funcao geradora

X.til <- BiNorm(1E3,mi[1],mi[2],sigma[1],sigma[2],corr)
X1 <- X.til[,1]
X2 <- X.til[,2]
```

```{r}
#visualizando os pares ordenados
plot(X1,X2)

#histogramas individuais:
hist(X1,freq=F,breaks=25)
curve(dnorm(x,mi[1],sqrt(sigma[1])),add=T,col="blue",lwd=2)
hist(X2, freq=F,breaks=25)
curve(dnorm(x,mi[2],sqrt(sigma[2])),add=T,col="red",lwd=2)

#medias amostrais:
apply(X.til,2,mean)

# matriz de covariancias amostral
(S <- cov(X.til))

#coeficiente de correlacao amostral
cov(X1,X2)/sqrt(sigma[1]*sigma[2])
```

#### Teste Qui-Quadrado e Q-Q Plot
Seja $X_\sim \sim N_2(\mu_\sim,\Sigma)$, então: $(X_\sim - \mu_\sim) \Sigma^{-1} (X_\sim - \mu_\sim) \sim \mathcal{X}^2_2$

Temos então:
$$
\begin{aligned}
& H_O: \text{Essa distribuição (da amostra) segue uma } \mathcal{X}^2_2
\\
& H_A : \text{Caso contrário}
\end{aligned}
$$

```{r}
Xc<- scale(X.til,scale=F)

scores <- diag(Xc %*% solve(S) %*% t(Xc))

ks.test(scores, pchisq, df=2)
```


```{r}
#construcao do Q-Q plot da amostra
probs <- ppoints(length(scores))
q.amostra<- sort(scores)
q.teorico <- qchisq(probs, df=2)
plot(q.teorico, q.amostra, main="Q-Q plot Qui-Quadrado(2)")
qqline(q.amostra, distribution = function(p) qchisq(p,df=2),
       col="blue", lty=2,lwd=3)
```

# Normal Multivariada por Decomposição de Cholesky
Queremos gerar vetor de p números aleatórios de uma normal multivariada $X_\sim = (X_1,X_2,X_3)$ com:

$$
\mu_\sim = \begin{bmatrix}
  -1 \\ 0 \\ 1
\end{bmatrix}
\quad \Sigma = \begin{bmatrix}
9 & 4 & 2 \\
4 & 8 & 3 \\
2 & 3 & 7
\end{bmatrix}
$$

Temos que:
$$
\begin{aligned}
X_\sim & = A*Z_\sim + \mu_\sim \quad \text{, onde:}
\\
&  A A' = \Sigma \quad \text{, e A é triangular inferior}
\\
& Z_\sim \text{ é uma amostra simples de p valores normais padrão}
\end{aligned}
$$

#### Algoritmo:

- Gerar $Z_\sim = (Z_1,...,Z_p)$

- Encontrar a matriz $A$ t.q. $A A' = \Sigma$ (decomposição de Cholesky)

- Obter $X = AZ_\sim + \mu_\sim$

### Implementação

```{r}
## definindo parametros
mi<- c(-1,0,1)
SigmaX <- matrix(c(9,4,2,4,8,3,2,3,7),ncol=3)
##
Z <- rnorm(3)

A <- t(chol(SigmaX))

X<- A%*%Z+mi
###
V.meio<- diag(1/sqrt(diag(SigmaX)))

#matriz de correlacao teorica:
V.meio%*%SigmaX%*%V.meio

#funcao geradora multinormal
Multinorm <- function(n, p, mi, sigma){
  Z<- replicate(n, rnorm(p))
  A <- t(chol(SigmaX))
  X <- apply(Z,2,function(z) A%*%z+mi )
  return(t(X))
} #fim funcao geradora
## obs: seria bom adicionar verificaçoes das dimensoes e se a
## matriz sigma é positiva definida

X<- Multinorm(100,3,mi,SigmaX)
S <- cov(X) # matriz de covariancas amostral
colMeans(X) # media amostral
R<- cor(X) # matriz de correlacao amostral

#verificando normalidade das marginais
sapply(1:3, function(i){
  ks.test(X[,i], pnorm, mean=mi[i], sd= sqrt(SigmaX[i,i]))
},simplify=F)

# Visualizando as distribuicoes bivariadas:
#(X1,X2); (X2,X3) ; (X1,X3)
plot(X[,1],X[,2])
plot(X[,2],X[,3])
plot(X[,1],X[,3])
```

#### Teste Qui-Quadrado e Q-Q plot

```{r}

Xc<- scale(X,center=T,scale=F)

scores <- diag(Xc %*% solve(S) %*% t(Xc))

ks.test(scores, pchisq, df=3)

## Q-Q plot da normal trivariada

probs <- ppoints(length(scores))
q.amostra<- sort(scores)
q.teorico <- qchisq(probs, df=3)
plot(q.teorico, q.amostra, main="Q-Q plot Qui-Quadrado(3)")
qqline(q.amostra, distribution = function(p) qchisq(p,df=3),
       col="blue", lty=2,lwd=3)
```


