
---
title: "aula0506"
author: "Arthur Augusto"
date: "2025-05-06"
output: html_document
---

```{r setup, include=FALSE}
knitr::opts_chunk$set(echo = TRUE)
```

# COmp 2 06/05

## Distribuições e suas relaçoes

#### Uniforme e exponencial

relação entre ambas:

$$exp = -\frac{log(U)}{\lambda}$$

Sendo U = uniforme.

#### exponencial para gama

- a soma de exponenciais é uma gama, basta fazer $\sum f(x)$ sendo f(x) = $exp(\lambda)$.


#### gama para exponencial 

- usar a transformação $$\frac{X_1}{X_1 + X_2}$$.

#### beta para uniforme

- a beta com parametros $\alpha = 1$ e $\beta = 1$ é uma uniforme.


## geradores congruenciais 


$$X_{n+1} = (AX_n + B)\mod(m)$$
$$U_n = \frac{X_n}{m}$$
 - $X_o$: valor inicial.
 - $X_o$ pertence a {0,1,..,m-1}.
 - A,B: números "grandes".
 
 
#### aplicação(exemplo)

m = 10
A = 103
B = 17
$X_0$ = 2

```{r}
m = 10
A = 103
B = 17
x.0 = 2

x.1 = (103*2 + 17)%%10

f1 <- function(x.0 = 2, A = 103, B = 17,m = 10, inter = 5){
  
  u.0 <- x.0/m
  x.vet <- c(x.0)
  u.vet <- c(u.0)
  x = x.0
  
  for(i in 1:inter){
    xn <- (A*x + B)%%10
    un <- xn/m
    
    x.vet <- c(x.vet, xn)
    u.vet <- c(u.vet, un)
    
    x = xn
    
  }
  return(list("u" = u.vet,
              "x" = x.vet))
}

t <- f1(inter = 350)

plot(t$u, type = "l")

```

- Nao utilizar c(u.vet,un) pratica ruim!!! sempre inicializar com u.vet <- numeric(n), o codigo funciona mas é uma pratica ruim. Se eu sei o tamanho do vetor criar o vetor dinamicamente é uma ideia ruim, economiza tempo e memoria criar o vetor com tamanho definido, usando numeric(n).

corrigindo:
```{r}
f1.corrigida <- function(x.0 = 2, A = 103, B = 17,m = 10, inter = 5){
  
  u.0 <- x.0/m
  x.vet <- numeric(inter)
  u.vet <- numeric(inter)
  x = x.0
  x.vet[1] <- x.0
  u.vet[1] <- u.0
  
  for(i in 1:inter){
    xn <- (A*x + B)%%m
    un <- xn/m
    
    x.vet[i] <- xn # arrumar outro jeito
    u.vet[i] <- un # arrumar outro jeito
    
    x = xn
    
  }
  return(list("u" = u.vet,
              "x" = x.vet))
}

```
- como usar familia apply p/ evitar o for?

- montar c/ recursão


#### funçâo feita pelo professor:

```{r}
m = 2E31
A = 65539
b = 0

t2 <- f1.corrigida(x.0 = 2, A =65539, B = 0, m = 2E31, inter = 1E4)

plot(t2$u)

sum(duplicated(t2$u))

obj <- hist(t2$u, breaks = 100, freq = T)

mean(obj$counts)
boxplot(obj$counts)
```

proposta 2:

```{r}
t3 <- f1.corrigida(x.0 = 2, A =1664525, B = 1013904223, m = 2E32, inter = 1E4)

sum(duplicated(t3$u))

obj2 <- hist(t3$u, breaks = 100, freq = T)

mean(obj2$counts)
boxplot(obj2$counts, obj$counts)
```
proposta 3:

```{r}
set.seed(666)
t4 <- runif(1E4)

sum(duplicated(t4))

obj3 <- hist(t4, breaks = 100, freq = T)

mean(obj3$counts)
boxplot(obj3$counts, obj2$counts, obj$counts)
```
proposta: usar a funçao cut() para fazer as contagens
 
- gerar 20000 numeros, com o mesmo x.0.

- gradear em 100 sub-quadrados, 10 em cada eixo.

- contar a quantidade de pontos em cada sub-quadrado.

```{r}

vetor <- runif(2E4)

par <-(1:10000)*2
impar <- (1:10000)*2 - 1

plot(vetor[impar], vetor[par], pch = ".")
abline(h = (0:10)/10, v = (0:10)/10, col = "gray20")
```

```{r}
set.seed(666)
vetor <- runif(2E4)
             

par <-(1:10000)*2
impar <- (1:10000)*2 - 1

plot(vetor[impar], vetor[par], pch = ".")
abline(h = (0:10)/10, v = (0:10)/10, col = "gray20")
```

 
funçao cut:

```{r}
X <- vetor[impar]
Y <- vetor[par]

cutX <- cut(x =X, breaks = (0:10)/10, include.lowest = TRUE)
cutY <- cut(x = Y, breaks = (0:10)/10, include.lowest = TRUE)

tabela <- table(cutX, cutY)
tabela

plot(vetor[impar], vetor[par], pch = ".")
abline(h = (0:10)/10, v = (0:10)/10, col = "gray20")

for (i in 0:9){

  for(j in 0:9){
    i.count <- i/10
    j.count <- j/10
    text(x = 0.05 +i.count, y = 0.05 + j.count, labels = tabela[i + 1,j + 1], cex = 0.85, font = 2)
  }
}

```

pintar cada quadrado
 
 
```{r}
boxplot(tabela)
```
 
 
### teste qui quadrado

```{r}
eij <- 100

x2 <- sum((tabela - 100)**2/100)
x2

```


### ecdf

```{r}
set.seed(666)

vetor2 <- runif(1E3)

empirica <- ecdf(vetor2)

plot(empirica, main = "Distribuiçao empirica do runif")
curve(punif, from = 0, to = 1, add = T, col = "blue", lwd = 2)
```

#### kolmogorv smirnof

```{r}

ks.test(x = vetor2, y = "punif")
```
```{r}
set.seed(666)
vetor.3 <- runif(50)

empirica.2 <- ecdf(vetor.3)

plot(empirica.2, main = "Distribuiçao empirica do runif")
curve(punif, from = 0, to = 1, add = T, col = "blue", lwd = 2)

obj3 <- ks.test(x = vetor.3, y = "punif")

obj3$p.value


```

- repetindo 1000 vezes a geraçao de 50 valores da unif nos geradores.

- fazer os histogramas dos resultados.

- cores no grid do quadro.

geradores:

```{r}

g1 <- f1.corrigida(x.0 = 2, A =65539, B = 0, m = 2E31, inter = 1E4)

g2 <- f1.corrigida(x.0 = 2, A =1664525, B = 1013904223, m = 2E32, inter = 1E4)

g3 <- runif(1E4) 



```



# aula 13/05


```{r}
gen <- function(x.0 = 2, A = 103, B = 17,m = 10, inter = 5){
  
  u.0 <- x.0/m
  x.vet <- numeric(inter)
  u.vet <- numeric(inter)
  x = x.0
  x.vet[1] <- x.0
  u.vet[1] <- u.0
  
  for(i in 1:inter){
    xn <- (A*x + B)%%m
    un <- xn/m
    
    x.vet[i] <- xn # arrumar outro jeito
    u.vet[i] <- un # arrumar outro jeito
    
    x = xn
    
  }
  return(list("u" = u.vet,
              "x" = x.vet))
}
set.seed(666)

g1 <- gen(x.0 = 2, A =65539, B = 0, m = 2E31, inter = 1E4)

g2 <- gen(x.0 = 2, A =1664525, B = 1013904223, m = 2E32, inter = 1E4)

g3 <- runif(1E4)


# Gerando os dados
set.seed(666)
vetor <- runif(2E4)

plot_grid <- function(vetor){
  if (length(vetor) %% 2 != 0) stop("O vetor deve ter comprimento par.")
  
  n <- length(vetor) / 2  # número de pares X, Y
  impar <- (1:n)*2 - 1
  par   <- (1:n)*2
  
  X <- vetor[impar]
  Y <- vetor[par]
  
  cutX <- cut(x = X, breaks = (0:10)/10, include.lowest = TRUE)
  cutY <- cut(x = Y, breaks = (0:10)/10, include.lowest = TRUE)
  
  tabela <- table(cutX, cutY)
  esperado <- n / 100
  max_dist <- max(abs(tabela - esperado))
  
  #funçao para distribuir as cores
  get_cor <- function(freq, max_dist){
    if(freq == esperado){
      return("white")
    } else if(freq < esperado){
      prop <- (esperado - freq) / max_dist
      rgb <- grDevices::colorRamp(c("white", "#E69F00"))(prop)
    } else {
      prop <- (freq - esperado) / max_dist
      rgb <- grDevices::colorRamp(c("white", "#0072B2"))(prop)
    }
    grDevices::rgb(rgb[1]/255, rgb[2]/255, rgb[3]/255)
  }
  

  plot(X, Y, pch = ".", col = "white", xlab = "X", ylab = "Y", xlim = c(0,1), ylim = c(0,1))
  abline(h = (0:10)/10, v = (0:10)/10, col = "gray20")
  axis(1, at = (0:10)/10)
  axis(2, at = (0:10)/10)
  box()
  
  for (i in 0:9){
    for (j in 0:9){
      freq <- tabela[i + 1, j + 1]
      cor <- get_cor(freq, max_dist)
      
      rect(xleft = i/10, ybottom = j/10, xright = (i+1)/10, ytop = (j+1)/10,
           col = cor, border = "gray40")
      
      text(x = i/10 + 0.05, y = j/10 + 0.05, labels = freq, cex = 0.85, font = 2)
    }
  }
}

plot_grid(vetor)

```




```{r}
amostra <-rnorm(30)

qqnorm(amostra); qqline(amostra, col = 2)
```

```{r}

amostra2 <- runif(1000)
acf(amostra2)
```

```{r}
u <- runif(12) - 0.5

fn <- ecdf(u)

plot(fn)

abline(0.5,1)



```

- gerar 12 números de uma uniforme padrao u <- runif(12)

- calcular U* ~ unif(-0.5,0.5)

u* = u - 0.5

- determinar Z* = sum(U*)

```{r}

n <- 1E3

matriz <- matrix(runif(n*12) - 0.5, ncol = 12)

z_e <- apply(matriz,1, sum)

hist(z_e, breaks = 30, freq = F)

curve(dnorm(x, mean = 0, sd = 1), 
      col = "red", lwd = 2, add = TRUE)

mean(z_e)
var(z_e)
```

```{r}
f.star <- ecdf(z_e)
plot(f.star)
curve(pnorm, from = 4, to = 4, add = T)

ks.test(z_e, "pnorm")

```


- calcular a divisao de intervalos da normal

```{r}

q<-qnorm(p = (1:10)/10)

intervalos <- c(-Inf,q)

cut.star <- table(cut(z_e, breaks = intervalos))

```

```{r}
sum(((cut.star - 100)^2)/100)

1 - pchisq(2.58, df = 10)
```

desenhar a elipsoide: forma quadratica com identidade



```{r}
plot(z_e, z_e)


```




alternativa pra matriz:

```{r}
z.star.2 <- replicate(n,sum(runif(12)- 0.5))

```














