---
title: "Estatistica Computacional II"
author: "Jessie"
date: ""
output: html_document
---

```{r setup, include=FALSE}
knitr::opts_chunk$set(echo = TRUE)
```

#06/05

## Distribuições e suas relaçoes

#### Uniforme e exponencial

relação entre ambas:

$$exp = -\frac{log(U)}{\lambda}$$

Sendo U = uniforme.

#### exponencial para gama

- a soma de exponenciais é uma gama, basta fazer $\sum f(x)$ sendo f(x) = $exp(\lambda)$.


#### gama para exponencial 

- usar a transformação $$\frac{X_1}{X_1 + X_2}$$.

#### beta para uniforme

- a beta com parametros $\alpha = 1$ e $\beta = 1$ é uma uniforme.


## geradores congruenciais 


$$X_{n+1} = (AX_n + B)\mod(m)$$
$$U_n = \frac{X_n}{m}$$
 - $X_o$: valor inicial.
 - $X_o$ pertence a {0,1,..,m-1}.
 - A,B: números "grandes".
 
 
#### aplicação(exemplo)

m = 10
A = 103
B = 17
$X_0$ = 2

```{r}
m = 10
A = 103
B = 17
x.0 = 2

x.1 = (103*2 + 17)%%10

f1 <- function(x.0 = 2, A = 103, B = 17,m = 10, inter = 5){
  
  u.0 <- x.0/m
  x.vet <- c(x.0)
  u.vet <- c(u.0)
  x = x.0
  
  for(i in 1:inter){
    xn <- (A*x + B)%%10
    un <- xn/m
    
    x.vet <- c(x.vet, xn)
    u.vet <- c(u.vet, un)
    
    x = xn
    
  }
  return(list("u" = u.vet,
              "x" = x.vet))
}

t <- f1(inter = 350)

plot(t$u, type = "l")

```

- Nao utilizar c(u.vet,un) pratica ruim!!! sempre inicializar com u.vet <- numeric(n), o codigo funciona mas é uma pratica ruim. Se eu sei o tamanho do vetor criar o vetor dinamicamente é uma ideia ruim, economiza tempo e memoria criar o vetor com tamanho definido, usando numeric(n).

corrigindo:
```{r}
f1.corrigida <- function(x.0 = 2, A = 103, B = 17,m = 10, inter = 5){
  
  u.0 <- x.0/m
  x.vet <- numeric(inter)
  u.vet <- numeric(inter)
  x = x.0
  x.vet[1] <- x.0
  u.vet[1] <- u.0
  
  for(i in 1:inter){
    xn <- (A*x + B)%%m
    un <- xn/m
    
    x.vet[i] <- xn # arrumar outro jeito
    u.vet[i] <- un # arrumar outro jeito
    
    x = xn
    
  }
  return(list("u" = u.vet,
              "x" = x.vet))
}

```
- como usar familia apply p/ evitar o for?

- montar c/ recursão


#### funçâo feita pelo professor:

```{r}
m = 2E31
A = 65539
b = 0

gerador1 <- f1.corrigida(x.0 = 2, A =65539, B = 0, m = 2E31, inter = 1E4)

plot(gerador1$u)

sum(duplicated(gerador1$u))

obj <- hist(gerador1$u, breaks = 100, freq = T)

mean(obj$counts)
boxplot(obj$counts)
```

proposta 2:

```{r}
gerador2 <- f1.corrigida(x.0 = 2, A =1664525, B = 1013904223, m = 2E32, inter = 1E4)

sum(duplicated(gerador2$u))

obj2 <- hist(gerador2$u, breaks = 100, freq = T)

mean(obj2$counts)
boxplot(obj2$counts, obj$counts)
```

proposta 3:

```{r}
set.seed(666)
gerador3 <- runif(1E4)

sum(duplicated(gerador3))

obj3 <- hist(gerador3, breaks = 100, freq = T)

mean(obj3$counts)
boxplot(obj3$counts, obj2$counts, obj$counts)
```
proposta: usar a funçao cut() para fazer as contagens
 
- gerar 20000 numeros, com o mesmo x.0.

- gradear em 100 sub-quadrados, 10 em cada eixo.

- contar a quantidade de pontos em cada sub-quadrado.

```{r}

vetor <- runif(2E4)

par <-(1:10000)*2
impar <- (1:10000)*2 - 1

plot(vetor[impar], vetor[par], pch = ".")
abline(h = (0:10)/10, v = (0:10)/10, col = "gray20")
```

***aula 08/05***

```{r}
# Semente para reprodutibilidade
set.seed(666)

# Criando o vetor aleatório com 20.000 valores
vetor <- runif(2e4)

# Criando índices para posições ímpares e pares
impar <- seq(1, length(vetor), by = 2)
par   <- seq(2, length(vetor), by = 2)

# Separando os vetores X e Y
X <- vetor[impar]
Y <- vetor[par]

plot (X,Y,pch = ".")
abline(h=(0:10)/10, v= (0:10)/10, col ="blue")

# Cortando os valores de X e Y em 10 intervalos de 0.1
breaks <- (0:10) / 10
cutX <- cut(x = X, breaks = breaks, include.lowest = TRUE)
cutY <- cut(x = Y, breaks = breaks, include.lowest = TRUE)

# Criando tabela de contingência
tabela <- table(cutX, cutY)

# Exibindo a tabela e a soma dos elementos
print(tabela)
print(sum(tabela))


for (i in 1:10){
  for (j in 1:10){
    count <- tabela[i,j]
    centro_x <- (i - 0.5)/10
    centro_y <- (j -0.5)/10
    text(centro_x, centro_y, labels = count, cex = 0.85, font =2)
  }
}

# Carregando pacote necessário
library(ggplot2)

# Gerando 100 valores aleatórios
set.seed(666)  # Semente para reprodutibilidade
dados <- data.frame(valor = rnorm(100))  # Distribuição normal padrão

# Criando o boxplot
ggplot(dados, aes(x = "", y = valor)) +
  geom_boxplot(fill = "skyblue", color = "darkblue") +
  labs(title = "Boxplot de 100 valores", y = "Valor") +
  theme_minimal()
```

*PARA PROXIMA AULA*
pintar os quadradinhos conforme a intensidade das cacelas

```{r}
df <- as.data.frame(tabela)
colnames(df) <- c("X", "Y", "Freq")

# Gráfico com cor proporcional à frequência
ggplot(df, aes(x = Y, y = X, fill = Freq)) +
  geom_tile(color = "white") +  # cada célula com cor proporcional
  scale_fill_gradient(low = "white", high = "red") +  # intensidade de cor
  geom_text(aes(label = Freq), color = "black", size = 4) +  # número dentro
  labs(title = "Mapa de calor com intensidade por frequência",
       x = "Intervalos de Y",
       y = "Intervalos de X") +
  theme_minimal() +
  theme(axis.text.x = element_text(angle = 45, hjust = 1))
```


```{r}
library(hexbin)
x2 <- sum ((tabela-100)^2/100)
x2

pchisq(x2 , 99)

```
#Teste de hipótese com a tabela de contingencia:

H0: variaveis independentes
H1: as variaveis se relacionam de alguma forma
estatistica de teste qui quadrado: 
X2 = (soma de todas as caselas - valor esperado de cada casela)^2/valor esperado de cada casela
 

```{r}
set.seed(666)
vetor2 <- runif (1e3)
empirica <- ecdf (vetor2)
plot(empirica,verticals = T)
curve(punif(x, min = 0, max = 1),
      col = "blue",
      lwd = 2,
      add = TRUE)
```
 
 
```{r}
ks.test(x= vetor2, y="punif")

set.seed(666)
vetor3 <- runif(50)

empirica3 <- ecdf(vetor3)
plot(empirica3, verticals = T, col = "red")
curve(punif, from = 0, to = 1, add = T, col = "blue", lwd =2)

ks.test(vetor3, y ="punif")
```

*repetir mil vezes a geração de 50 valores da uniforme
*fazer histograma de densidade dos resultados

#13/05

```{r}
amostra <- rnorm(30)
qqnorm(amostra)
qqline(amostra)
```

# Equidistribuição: 
   usa-se o teste x²; 
   comparação com a distribuição exata;
   usamos o teste de Kolmogorov-Smirnov

# periodicidade
   usa-se repetição;
   correlação serial; (também conhecida como auto correlação)

# ACF (Função de autocorrelação): A função de autocorrelação calcula a correlação entre os valores de uma série temporal em dois momentos no tempo (em uma defasagem de lag).
    Isso ajuda a identificar padrões ou ciclos em dados temporais, como se um valor de uma variável em um certo momento estiver relacionado aos valores anteriores.

```
{r}
amostra2 <- runif (1000)
acf(amostra2)
```

  Método da Inversa;

-   Método da Convolução:

    -   vamos usar somas de variaveis aleatorias para chegar em outras
        distribuições.

-   Método da transformação;

-   Método da aceitação/rejeição;

```{r}
U <- runif(12)
Ustar <- U-0.5
FN <- ecdf(Ustar)
plot(FN)
abline(0.5,1)
```
    gerar 12 números aleatórios de uma uniforme padrão: U \<- runif (12)

-   calcular U\*\~Uniform(-0.5,0.5): U\* - U - 0.5

-   determinar z\*-sum(u\*)

```{r}
ene <- 1e3
matriz <- matrix(runif(ene*12)-0.5, ncol = 12)
matriz

```

```{r}

z.star <- apply (matriz, 1 , sum)
z.star
```

```{r}
f.star <- ecdf(z.star)
plot (f.star)
curve(pnorm, from = -4, to = 4, add = T)
```

**teste de Kolmogorov-Smirnov (KS)**

```{r}
ks.test(z.star, "pnorm")
```

Calculo dos valores teoricos de uma normal padrão.

```{r}
quantis <- qnorm (p = (1:10)/10)
cut.star <- cut(x = z.star, breaks = quantis)
conta.star <- table (cut.star)
```

*opção alternativa + elegante

z.star <- replicate (ene, sum(runif(12)-1/2)


 
 

