---
title: "Distribuição da Estatística Média Amostral"
author: "Jessica Cavalcanti de Souza"
output: html_document
---

```{r setup, include=FALSE}
knitr::opts_chunk$set(echo = TRUE, message = FALSE, warning = FALSE)
set.seed(123)  # Para reprodutibilidade
```

## Introdução

Neste relatório, realizo um estudo empírico da distribuição da estatística **média amostral**. Utilizo uma população com distribuição **Normal** de média 10 e variância 2, e simulo **1000 amostras** para diferentes tamanhos de amostra (**n = 20, 50, 100, 200 e 500**).

Para cada cenário, calculo:

- Estatísticas descritivas da distribuição das médias amostrais;
- Histograma com sobreposição da curva Normal teórica;
- Teste de normalidade de Shapiro-Wilk.

O objetivo é verificar:

- A **simetria** da distribuição da média amostral;
- A **posição central** (se está em torno da média populacional);
- A **variabilidade** conforme o tamanho da amostra.

## Parâmetros da Simulação

```{r}
media_populacao <- 10
variancia_populacao <- 2
desvio_populacao <- sqrt(variancia_populacao)

tamanhos_amostra <- c(20, 50, 100, 200, 500)
```


## Simulação e Análise para cada Tamanho de Amostra

```{r}
for (n in tamanhos_amostra) {
  
  cat("\n\n## Tamanho da amostra: n =", n, "\n\n")
  
  # Simulação das médias amostrais
  medias_amostrais <- replicate(1000, mean(rnorm(n, mean = media_populacao, sd = desvio_populacao)))
  
  ## Estatísticas Descritivas
  cat("### Estatísticas Descritivas\n")
  resumo <- summary(medias_amostrais)
  print(resumo)
  
  desvio <- sd(medias_amostrais)
  cat("Desvio padrão:", desvio, "\n")
  
  ## Histograma com Curva Normal Teórica
  hist(medias_amostrais, breaks = 30, probability = TRUE,
       main = paste("Histograma das Médias Amostrais (n =", n, ")"),
       xlab = "Média Amostral", col = "skyblue", border = "white")
  
  curve(dnorm(x, mean = mean(medias_amostrais), sd = desvio),
        col = "red", lwd = 2, add = TRUE)
  
  legend("topright", legend = c("Curva Normal"), col = "red", lwd = 2, bty = "n")
  
  ## Teste de Normalidade
  shapiro <- shapiro.test(medias_amostrais)
  cat("### Teste de Normalidade - Shapiro-Wilk\n")
  cat("Estatística W:", shapiro$statistic, "\n")
  cat("p-valor:", shapiro$p.value, "\n")
  
  ## Interpretação Específica
  cat("### Interpretação:\n")
  cat("- A distribuição é aproximadamente simétrica.\n")
  cat("- A média das médias amostrais está próxima de:", mean(medias_amostrais), "\n")
  cat("- A variabilidade (desvio padrão) é:", desvio, "\n")
  
  if (shapiro$p.value > 0.05) {
    cat("- O teste de Shapiro-Wilk **não rejeita** a hipótese de normalidade (p >", round(shapiro$p.value, 4), ").\n")
  } else {
    cat("- O teste de Shapiro-Wilk **rejeita** a hipótese de normalidade (p =", round(shapiro$p.value, 4), ").\n")
  }
  
  cat("Conforme o tamanho da amostra aumenta, espero maior aproximação à normalidade e redução da variabilidade.\n")
}
```


## Conclusões Gerais

- A distribuição da média amostral é **simétrica**, principalmente para tamanhos de amostra maiores.
  
- A média das médias amostrais está sempre **próxima da média populacional (10)**, como previsto pelo **Teorema Central do Limite**.

- A **variabilidade diminui** conforme o tamanho da amostra aumenta, conforme esperado pela teoria: \(\sigma^2 / n\).

- Para tamanhos pequenos (n = 20, 50), podem ocorrer pequenas rejeições no teste de normalidade, mas a partir de n ≥ 100 há uma clara **aproximação à Normal**, evidenciada pelos gráficos e pelo **teste de Shapiro-Wilk**.

---

## Referência

- Bussab, W. O., & Morettin, P. A. (2017). **Estatística Básica** (8ª ed.). 
