---
title: "Teste de Geradores de Números Aleatórios"
author: "Arthur Rocha, Bernardo Almeida, Bruna Siqueira, Caio Vianna, Francielle de Souza, Gabriel Affonso, Jessica de Souza, Josiene Vieira, Kailany Lima, Lucas Chaves, Lucca Giovannetti, Milena Freitas"

date: "2025-05-12"
output: html_document
---

```{r setup, include=FALSE}
knitr::opts_chunk$set(echo = TRUE)
```

## Objetivo

Avaliar o comportamento de três geradores de números pseudoaleatórios. Será utilizado o teste de Kolmogorov-Smirnov para verificar a aderência dos números gerados à distribuição uniforme.

---

## Funções Geradoras

```{r}
# Gerador Congruencial Linear personalizado
gerador_congruencial <- function(x0, a, c, m, n) {
  x <- numeric(n)
  x[1] <- x0
  for (i in 2:n) {
    x[i] <- (a * x[i - 1] + c) %% m
  }
  return(x / m)  # normaliza entre 0 e 1
}
```

```{r}
# Função gen do relatório teste_geradores0805
gen <- function(x.0 = 2, A = 103, B = 17, m = 10, inter = 5){
  u.0 <- x.0 / m
  x.vet <- numeric(inter)
  u.vet <- numeric(inter)
  x = x.0
  x.vet[1] <- x.0
  u.vet[1] <- u.0
  
  for(i in 1:inter){
    xn <- (A * x + B) %% m
    un <- xn / m
    x.vet[i] <- xn
    u.vet[i] <- un
    x = xn
  }
  return(u.vet)
}
```

## Teste de Kolmogorov-Smirnov

```{r}
set.seed(666)
vetor1 <- gerador_congruencial(2, 65539, 0, 2^31, 50)
vetor2 <- gerador_congruencial(2, 1664525, 1013904223, 2^32, 50)
vetor3 <- runif(50)

# Testes KS
ks1 <- ks.test(vetor1, y = "punif")
ks2 <- ks.test(vetor2, y = "punif")
ks3 <- ks.test(vetor3, y = "punif")

ks1$p.value
ks2$p.value
ks3$p.value
```

## Histogramas dos Geradores

```{r, fig.height=4, fig.width=6}
par(mfrow = c(1, 3))
hist(vetor1, main = "Histograma - Gerador 1", col = "lightblue", xlab = "Valores", ylab = "Frequência")
hist(vetor2, main = "Histograma - Gerador 2", col = "lightgreen", xlab = "Valores", ylab = "Frequência")
hist(vetor3, main = "Histograma - runif()", col = "orange", xlab = "Valores", ylab = "Frequência")
```

## Grid 10x10 - Frequência de pares (x, y)

```{r, warning=FALSE, message=FALSE}
library(ggplot2)
library(viridis)
n_pares <- 10000
val1 <- gerador_congruencial(2, 65539, 0, 2^31, 2 * n_pares)
val2 <- gerador_congruencial(2, 1664525, 1013904223, 2^32, 2 * n_pares)

x1 <- val1[seq(1, 2 * n_pares, by = 2)]
y1 <- val1[seq(2, 2 * n_pares, by = 2)]

x2 <- val2[seq(1, 2 * n_pares, by = 2)]
y2 <- val2[seq(2, 2 * n_pares, by = 2)]

breaks <- seq(0, 1, length.out = 11)

# Grid para Gerador 1
grid_x1 <- cut(x1, breaks, include.lowest = TRUE)
grid_y1 <- cut(y1, breaks, include.lowest = TRUE)
tabela1 <- table(grid_x1, grid_y1)
heatmap1 <- as.data.frame(tabela1)
colnames(heatmap1) <- c("X", "Y", "Freq")

# Grid para Gerador 2
grid_x2 <- cut(x2, breaks, include.lowest = TRUE)
grid_y2 <- cut(y2, breaks, include.lowest = TRUE)
tabela2 <- table(grid_x2, grid_y2)
heatmap2 <- as.data.frame(tabela2)
colnames(heatmap2) <- c("X", "Y", "Freq")

# Mapa de calor Gerador 1
ggplot(heatmap1, aes(x = Y, y = X, fill = Freq)) +
  geom_tile(color = "white") +
  scale_fill_viridis() +
  labs(title = "Grid 10x10 - Gerador 1", x = "Y", y = "X") +
  theme_minimal()

# Mapa de calor Gerador 2
ggplot(heatmap2, aes(x = Y, y = X, fill = Freq)) +
  geom_tile(color = "white") +
  scale_fill_viridis(option = "C") +
  labs(title = "Grid 10x10 - Gerador 2", x = "Y", y = "X") +
  theme_minimal()
```

## Simulação com 1000 repetições do teste KS

```{r}
n <- 1000
p.g1 <- numeric(n)
p.g2 <- numeric(n)
p.g3 <- numeric(n)

for (i in 1:n) {
  g1 <- gen(x.0 = i, A =65539, B = 0, m = 2^31, inter = 50)
  g2 <- gen(x.0 = i, A =1664525, B = 1013904223, m = 2^32, inter = 50)
  g3 <- runif(50)
  
  p.g1[i] <- ks.test(g1, y = "punif")$p.value
  p.g2[i] <- ks.test(g2, y = "punif")$p.value
  p.g3[i] <- ks.test(g3, y = "punif")$p.value
}
```

## Função para Visualizar os p-valores

```{r}
plot_hist <- function(data, title, ylim = NULL) {
  h <- hist(data, plot = FALSE)
  colores <- ifelse(h$mids >= 0.05, "blue", "red")
  if(is.null(ylim)) {
    ylim <- c(0, max(h$density) * 1.2)
  }
  
  plot(h, freq = FALSE, col = colores, main = title,
       xlab = "Valor p", ylab = "Densidade", ylim = ylim, xlim = c(0, 1))
  abline(v = 0.05, lty = 2, lwd = 2)
  
  prop_h0 <- mean(data >= 0.05) * 100
  prop_h1 <- mean(data < 0.05) * 100

  text_y_pos <- ylim[2] * 0.95
  text_y_pos_prop <- ylim[2] * 0.85
  
  text(x = 0.5, y = text_y_pos, labels = "H0", col = "blue", cex = 1.2)
  text(x = 0.025, y = text_y_pos, labels = "H1", col = "red", cex = 1.2)
  
  text(x = 0.5, y = text_y_pos_prop, labels = paste0(round(prop_h0, 1), "%"), col = "blue", cex = 1.2)
  text(x = 0.025, y = text_y_pos_prop, labels = paste0(round(prop_h1, 1), "%"), col = "red", cex = 1.2)
}

plot_hist(p.g1, "Histograma dos p-valores - Gerador 1", ylim = c(0, 5))
plot_hist(p.g2, "Histograma dos p-valores - Gerador 2", ylim = c(0, 3))
plot_hist(p.g3, "Histograma dos p-valores - Gerador 3", ylim = c(0, 3))
```

## Estatísticas Resumidas dos p-valores

```{r}
cat("Estatísticas para o Gerador 1\n\n")
summary(p.g1)
cat("\n\nEstatísticas para o Gerador 2\n\n")
summary(p.g2)
cat("\n\nEstatísticas para o Gerador 3\n\n")
summary(p.g3)
```

## Conclusão

Com base nos resultados obtidos ao longo da análise, podemos concluir que os três geradores avaliados — dois congruenciais lineares com diferentes parâmetros e o gerador nativo da linguagem R (runif) — produzem números aleatórios que seguem, de maneira geral, uma distribuição uniforme no intervalo [0, 1].

Através dos testes de Kolmogorov-Smirnov aplicados repetidamente, observamos que a maioria dos p-valores foi maior que 0.05, indicando que não rejeitamos a hipótese nula (H₀) de que os dados provêm de uma distribuição uniforme. Além disso, os mapas de calor 10x10 mostraram uma distribuição razoavelmente equilibrada dos pares (x, y) gerados, o que reforça a ideia de uniformidade bidimensional.

Dessa forma, os geradores estudados são adequados para simulações estatísticas que requerem variáveis uniformemente distribuídas — sendo o gerador nativo (runif) o mais robusto, como esperado, mas com os geradores congruenciais também apresentando resultados satisfatórios em termos de uniformidade.


## Divisão das Atividades por Participante
Para melhor organização e contribuição coletiva, o trabalho foi dividido em três partes, cada uma responsável por um gerador e suas respectivas análises.

 Grupo 1 – Gerador Congruencial Linear 1
Integrantes:

Kailany

Josiene 

Arthur

Jessica

Responsabilidades:

Implementação do gerador congruencial com parâmetros a = 65539, b = 0, m = 2^31.

Geração de 50 números e realização do teste de Kolmogorov-Smirnov.

Construção do histograma e análise dos p-valores.

Geração de pares (x, y) e criação do mapa de calor (grid 10x10).

 Grupo 2 – Gerador Congruencial Linear 2
Integrantes:

Bruna 

Bernardo

Lucca 

Lucas Chaves

Responsabilidades:

Implementação do gerador congruencial com parâmetros a = 1664525, b = 1013904223, m = 2^32.

Geração de 50 números e aplicação do teste de Kolmogorov-Smirnov.

Construção do histograma e análise estatística dos p-valores.

Geração de pares (x, y) e mapa de calor (grid 10x10).

 Grupo 3 – Gerador Nativo de R (runif)
Integrantes:

Milena 

Francielle 

Caio 

Gabriel 

Responsabilidades:

Utilização do gerador runif para geração de 50 números aleatórios.

Realização de testes de Kolmogorov-Smirnov repetidos (n = 1000).

Construção do histograma dos p-valores e comparação com os demais geradores.

Interpretação dos resultados e suporte na redação da conclusão geral.
