---
title: "aula0806"
author: "Kailany Aline"
date: "2025-05-08"
output: html_document
---

```{r setup, include=FALSE}
knitr::opts_chunk$set(echo = TRUE)
```

# COmp 2 06/05

## Distribuições e suas relaçoes

#### Uniforme e exponencial

relação entre ambas:

$$exp = -\frac{log(U)}{\lambda}$$

Sendo U = uniforme.

#### exponencial para gama

- a soma de exponenciais é uma gama, basta fazer $\sum f(x)$ sendo f(x) = $exp(\lambda)$.


#### gama para exponencial 

- usar a transformação $$\frac{X_1}{X_1 + X_2}$$.

#### beta para uniforme

- a beta com parametros $\alpha = 1$ e $\beta = 1$ é uma uniforme.


## geradores congruenciais 


$$X_{n+1} = (AX_n + B)\mod(m)$$
$$U_n = \frac{X_n}{m}$$
 - $X_o$: valor inicial.
 - $X_o$ pertence a {0,1,..,m-1}.
 - A,B: números "grandes".
 
 
#### aplicação(exemplo)

m = 10
A = 103
B = 17
$X_0$ = 2

```{r}
m = 10
A = 103
B = 17
x.0 = 2

x.1 = (103*2 + 17)%%10

f1 <- function(x.0 = 2, A = 103, B = 17,m = 10, inter = 5){
  
  u.0 <- x.0/m
  x.vet <- c(x.0)
  u.vet <- c(u.0)
  x = x.0
  
  for(i in 1:inter){
    xn <- (A*x + B)%%10
    un <- xn/m
    
    x.vet <- c(x.vet, xn)
    u.vet <- c(u.vet, un)
    
    x = xn
    
  }
  return(list("u" = u.vet,
              "x" = x.vet))
}

t <- f1(inter = 350)

plot(t$u, type = "l")

```

- Nao utilizar c(u.vet,un) pratica ruim!!! sempre inicializar com u.vet <- numeric(n), o codigo funciona mas é uma pratica ruim. Se eu sei o tamanho do vetor criar o vetor dinamicamente é uma ideia ruim, economiza tempo e memoria criar o vetor com tamanho definido, usando numeric(n).

corrigindo:
```{r}
f1.corrigida <- function(x.0 = 2, A = 103, B = 17,m = 10, inter = 5){
  
  u.0 <- x.0/m
  x.vet <- numeric(inter)
  u.vet <- numeric(inter)
  x = x.0
  x.vet[1] <- x.0
  u.vet[1] <- u.0
  
  for(i in 1:inter){
    xn <- (A*x + B)%%m
    un <- xn/m
    
    x.vet[i] <- xn # arrumar outro jeito
    u.vet[i] <- un # arrumar outro jeito
    
    x = xn
    
  }
  return(list("u" = u.vet,
              "x" = x.vet))
}

```
- como usar familia apply p/ evitar o for?

- montar c/ recursão


#### funçâo feita pelo professor:

```{r}
m = 2E31
A = 65539
b = 0

t2 <- f1.corrigida(x.0 = 2, A =65539, B = 0, m = 2E31, inter = 1E4)

plot(t2$u)

sum(duplicated(t2$u))

obj <- hist(t2$u, breaks = 100, freq = T)

mean(obj$counts)
boxplot(obj$counts)
```

proposta 2:

```{r}
t3 <- f1.corrigida(x.0 = 2, A =1664525, B = 1013904223, m = 2E32, inter = 1E4)

sum(duplicated(t3$u))

obj2 <- hist(t3$u, breaks = 100, freq = T)

mean(obj2$counts)
boxplot(obj2$counts, obj$counts)
```
proposta 3:

```{r}
set.seed(666)
t4 <- runif(1E4)

sum(duplicated(t4))

obj3 <- hist(t4, breaks = 100, freq = T)

mean(obj3$counts)
boxplot(obj3$counts, obj2$counts, obj$counts)
```
proposta: usar a funçao cut() para fazer as contagens
 
- gerar 20000 numeros, com o mesmo x.0.

- gradear em 100 sub-quadrados, 10 em cada eixo.

- contar a quantidade de pontos em cada sub-quadrado.

```{r}

vetor <- runif(2E4)

par <-(1:10000)*2
impar <- (1:10000)*2 - 1

plot(vetor[impar], vetor[par], pch = ".")
abline(h = (0:10)/10, v = (0:10)/10, col = "gray20")
```



```{r}
# Semente para reprodutibilidade
set.seed(666)

# Criando o vetor aleatório com 20.000 valores
vetor <- runif(2e4)

# Criando índices para posições ímpares e pares
impar <- seq(1, length(vetor), by = 2)
par   <- seq(2, length(vetor), by = 2)

# Separando os vetores X e Y
X <- vetor[impar]
Y <- vetor[par]

plot (X,Y,pch = ".")
abline(h=(0:10)/10, v= (0:10)/10, col ="blue")

# Cortando os valores de X e Y em 10 intervalos de 0.1
breaks <- (0:10) / 10
cutX <- cut(x = X, breaks = breaks, include.lowest = TRUE)
cutY <- cut(x = Y, breaks = breaks, include.lowest = TRUE)

# Criando tabela de contingência
tabela <- table(cutX, cutY)

# Exibindo a tabela e a soma dos elementos
print(tabela)
print(sum(tabela))


for (i in 1:10){
  for (j in 1:10){
    count <- tabela[i,j]
    centro_x <- (i - 0.5)/10
    centro_y <- (j -0.5)/10
    text(centro_x, centro_y, labels = count, cex = 0.85, font =2)
  }
}

# Carregando pacote necessário
library(ggplot2)

# Gerando 100 valores aleatórios
set.seed(666)  # Semente para reprodutibilidade
dados <- data.frame(valor = rnorm(100))  # Distribuição normal padrão

# Criando o boxplot
ggplot(dados, aes(x = "", y = valor)) +
  geom_boxplot(fill = "skyblue", color = "darkblue") +
  labs(title = "Boxplot de 100 valores", y = "Valor") +
  theme_minimal()
```


```{r}
df <- as.data.frame(tabela)
colnames(df) <- c("X", "Y", "Freq")

# Gráfico com cor proporcional à frequência
ggplot(df, aes(x = Y, y = X, fill = Freq)) +
  geom_tile(color = "white") +  # cada célula com cor proporcional
  scale_fill_gradient(low = "white", high = "red") +  # intensidade de cor
  geom_text(aes(label = Freq), color = "black", size = 4) +  # número dentro
  labs(title = "Mapa de calor com intensidade por frequência",
       x = "Intervalos de Y",
       y = "Intervalos de X") +
  theme_minimal() +
  theme(axis.text.x = element_text(angle = 45, hjust = 1))
```



```{r}
###Estatistica do teste * VAMOS USAR BASTANTE
##Executar o teste
##Calcular o p-valor
## Calculando valores esperados
library(hexbin)
x2<- sum(((tabela - 100)^2/100))
x2
pchisq(x2,99)
```
 
```{r}
set.seed(666)
vetor2<- runif(1e3)
empirica <- ecdf(vetor2)

plot(empirica, verticals= T)
curve(punif, from= 0, to= 1, add= T, col= "blue", lwd=2)
```
 
```{r}
#Teste de Kolmogorov

ks.test(x=vetor2, y= "punif")
```

```{r}
set.seed(666)
vetor3 <- runif(50)
empirica3 <- ecdf(vetor3)


curve(punif, from= 0, to= 1, add= T, col= "blue", lwd=2)
plot(empirica3, verticals= T)

ks.test(x= vetor3, y= "punif")
``` 
 
```{r}
##repetir 100 vezes a geração de 50 valores da uniforme, fazer histograma dar resultados
# Gerador 1: A= 65539, B=0, M=2^31 X0= 2
# Gerdaor 2: x.0 = 2, A =1664525, B = 1013904223, m = 2E32
#Cores no grid do quadrado [0,1]x[0,1]
```
